【裁判字號】    97,上,424
【裁判日期】    980721
【裁判案由】    分割共有物
【裁判全文】
臺灣高等法院民事判決                   97年度上字第424號
    上  訴  人    乙○○
    訴訟代理人    林雯澤律師
    上  訴  人    丁○○
                  甲○○
                          共同.
                  壬○○
    上  一  人
    訴訟代理人    戊○○
    上  訴  人    子○○
    兼訴訟代理人  癸○○
    上  訴  人    庚○
    兼  共  同
    訴訟代理人    己○○
上列當事人間分割共有物事件，兩造對於中華民國97年3月14日
臺灣士林地方法院96年度訴字第479號第一審判決各自提起上訴
，本院於98年7月7日言詞辯論終結，判決如下：
    主  文
原判決廢棄。
兩造共有坐落臺北市○○區○○段5小段447號土地，依下列方法
分割：(一)本判決附圖所示甲部分（面積650.5平方公尺）分歸上
訴人壬○○、子○○、癸○○、己○○、庚○、辛○○依附表二
所示比例共有；(二)本判決附圖所示乙部分（面積6667.5平方公尺
）分歸上訴人乙○○、丁○○、甲○○依附表三所示比例共有。
第一、二審訴訟費用由上訴人分別依附表一所示比例負擔。
    事實及理由
壹、程序方面：
一、本件上訴人乙○○於原審對其餘上訴人提起分割共有物訴訟
    ，訴訟標的之法律關係於上訴人之各人必須合一確定，原審
    判決後，除乙○○提起上訴外，上訴人丁○○亦對於乙○○
    提起上訴，依民事訴訟法第56條第1款規定，其效力及於同
    造當事人，爰併列甲○○、壬○○、子○○、癸○○、己○
    ○、庚○、辛○○為上訴人，合先敘明。
二、本件原審共同被告丙○○於本院審理中之民國97年7月25日
    將其所有坐落臺北市○○區○○段5小段447地號土地（下稱
    系爭土地）之應有部分售予辛○○，嗣經辛○○聲明就丙○
    ○部分承當訴訟，兩造均表示無意見，依民事訴訟法第254
    條第1項規定，應為准許。
三、本件上訴人丁○○、甲○○均未於最後言詞辯論期日到場，
    核無民事訴訟法第386條各款所列情形，爰依上訴人乙○○
    之聲請，由其一造辯論而為判決。
貳、實體方面：
一、上訴人乙○○主張：上訴人共有系爭土地（面積7,318平方
    公尺），應有部分各如本判決附表一所示，因協議分割不成
    ，爰依民法第823條第1項規定，起訴請求以變價方式分割，
    變賣所得價金按各共有人所有權持分比例分配；如以原物分
    割，則主張依原判決附圖乙案之分割方式，並聲明：請准上
    訴人共有之系爭土地變價分割。經原判決命兩造之系爭土地
    准予分割為如原判決附圖甲案所示A部分（面積650.5平方公
    尺）由上訴人壬○○、子○○、癸○○、己○○、庚○、丙
    ○○（下稱壬○○等6人）取得，並依如本判決附表二所示
    比例維持共有，B部分（面積6667.5平方公尺）由乙○○與
    丁○○、甲○○取得，並依如本判決附表三所示比例維持共
    有。乙○○不服，提起上訴，主張原判決所採分割方法，造
    成其取得部分面臨馬路之比例顯不公平，且土地左右無法利
    用，有欠妥適，求為廢棄原判決，改判如主文第2項所示。
    並就對造上訴答辯聲明：駁回上訴。另援用原審所提立證方
    式。
二、上訴人丁○○、甲○○雖未於言詞辯論期日到場，惟據其等
    以前提出之書狀聲明和陳述略以：原判決所示分割方案，將
    造成其等與乙○○以外之其餘6人，分割後所共有之土地面
    積僅佔全部土地面積8.89%，但面臨兩條馬路長度比例均逾
    24%，除顯失公平外，亦造成分割土地之地界曲折成為畸形
    ，地界線與建築線斜交之角度不滿60%，不利土地之利用。
    又其等願退而同意乙○○所提分割方案等語，請求廢棄原判
    決，本件應為變價分割。上訴人壬○○、子○○、癸○○、
    庚○、辛○○、己○○則稱：其等願維持共有，惟希望系爭
    土地南邊臨研究院路能留5至6公尺兩節等寬之馬路出入，以
    利規劃利用，並同意乙○○所提分割方案等語，答辯聲明：
    駁回上訴。
三、本件乙○○主張系爭土地為上訴人所共有，應有部分如附表
    一所示，而上訴人間就系爭土地並無不能分割之協議，且無
    因物之使用目的不能分割之情形，業據提出土地登記謄本為
    證（見本院卷第21-22頁），並為其餘上訴人所不爭執，堪
    信為真實。
四、按除因物之使用目的不能分割或契約訂有不分割期限者外，
    各共有人得隨時請求分割共有物；共有物之分割方法，不能
    協議者，法院因任何共有人之聲請，命為以原物分配於各共
    有人，或變賣共有物，以價金分配於各共有人，民法第823
    條第1項、第824條第2項分別定有明文。則系爭土地依物之
    使用目的既無不能分割之情事，上訴人間復未訂有不分割期
    限之特約，惟因其等無法協議分割，乙○○訴請裁判分割，
    洵屬有據。
五、次按定共有物分割之方法，應斟酌各共有人之意願、利害關
    係、共有物之價格、使用情形、共有物之性質及價值、經濟
    效用，符合公平經濟原則，其分割方法始得謂為適當。而共
    有物分割之方法，須先就原物分配，於原物分配有困難時，
    始予變賣，以價金分配於各共有人，則有最高法院51年台上
    字第271號判例可參。查系爭土地目前供大有巴士做為停車
    場使用，相鄰之同地段447-2號土地為道路，相鄰444、448
    、449、450-1號土地為研究院路3段道路、北方則鄰軍人公
    墓等情，經原審及本院到場勘驗無誤，有勘驗筆錄及鑑定圖
    附卷可稽（見原審卷第154頁、本院卷2第53、85頁）。雖壬
    ○○等6人應有部分較少，然表明願繼續維持共有，而乙○
    ○、丁○○及甲○○之應有部分較大，乙○○亦表明願與丁
    ○○、甲○○維持共有，丁○○、甲○○則具狀表示如不能
    變價分割，願退而同意乙○○所提分割方案，與乙○○維持
    共有等語。審酌系爭土地兩側均臨馬路，如以原物分割，並
    無困難，丁○○、甲○○主張應為變價分割，尚不足採。然
    原判決所採附圖甲案分割方法，A部分為一長弧狀，臨研究
    院路一側與B部分相鄰處形成狹角，利用較為不便，而依本
    判決附圖所示分割方案，甲部分由壬○○等6人取得，並依
    其等意願維持共有，乙○○、丁○○、甲○○取得共有乙部
    分，甲、乙二地則採與兩側道路之垂直線作為分割，俾使分
    割後土地較為方正，更利於使用，避免減損土地之價值，此
    分割方案亦已獲兩造之同意。
六、綜上所述，乙○○本於共有人地位，請求就系爭土地定分割
    方法，並無不合。本院審酌共有人利益均衡、共有物之利用
    及社會經濟，爰定如主文所示之分割方法。原審所命之分割
    方法，既有可議，上訴意旨指摘原判決此部分不當，求予廢
    棄改判，為有理由，應由本院將原判決予以廢棄，改判如主
    文第二項所示。另己○○、壬○○及癸○○主張訴訟費用應
    由乙○○、丁○○及甲○○負擔云云，惟按因共有物分割，
    由敗訴當事人負擔訴訟費用顯失公平者，法院得酌量情形，
    命勝訴之當事人負擔其一部，此為民事訴訟法第80條之1所
    明定。本件分割共有物之訴，既已由法院准予分割，並為全
    體共有人定分割方法，故由全體共有人依應有部分比例分擔
    訴訟費用，始為合理。
七、據上論結，本件上訴為有理由。依民事訴訟法第463條、第
    385條第1項前段、第450條、第80條之1，判決如主文。
中    華    民    國    98    年    7     月    21    日
                    民事第九庭
                        審判長法  官  黃熙嫣
                              法  官  林玲玉
                              法  官  陳玉完
正本係照原本作成。
如不服本判決，應於收受送達後20日內向本院提出上訴書狀，其
未表明上訴理由者，應於提出上訴後20日內向本院補提理由書狀
（均須按他造當事人之人數附繕本）上訴時應提出委任律師或具
有律師資格之人之委任狀；委任有律師資格者，另應附具律師資
格證書及釋明委任人與受任人有民事訴訟法第466條之1第1項但
書或第2項（詳附註）所定關係之釋明文書影本。
中    華    民    國    98    年    7     月    23    日
                              書記官  鎖瑞嶺
附註：
民事訴訟法第466條之1（第1項、第2項）：
對於第二審判決上訴，上訴人應委任律師為訴訟代理人。但上訴
人或其他法定代理人具有律師資格者，不在此限。
上訴人之配偶、三親等內之血親、二親等內之姻親，或上訴人為
法人、中央或地方機關時，其所屬專任人員具有律師資格並經法
院認為適當者，亦得為第三審訴訟代理人。
附表一：
┌─┬────┬────────┐
│項│所有權人│應有部分持分比例│
├─┼────┼────────┤
│1 │ 乙○○ │           4/225│
├─┼────┼────────┤
│2 │ 丁○○ │           12/75│
├─┼────┼────────┤
│3 │ 甲○○ │         165/225│
├─┼────┼────────┤
│4 │ 壬○○ │            1/75│
├─┼────┼────────┤
│5 │ 子○○ │           2/225│
├─┼────┼────────┤
│6 │ 癸○○ │           2/225│
├─┼────┼────────┤
│7 │ 己○○ │           3/150│
├─┼────┼────────┤
│8 │ 庚○   │           3/150│
├─┼────┼────────┤
│9 │ 辛○○ │           4/225│
└─┴────┴────────┘
附表二：
┌─┬────┬────────┐
│項│所有權人│應有部分持分比例│
├─┼────┼────────┤
│1 │ 壬○○ │            6/40│
├─┼────┼────────┤
│2 │ 子○○ │            4/40│
├─┼────┼────────┤
│3 │ 癸○○ │            4/40│
├─┼────┼────────┤
│4 │ 己○○ │            9/40│
├─┼────┼────────┤
│5 │ 庚○   │            9/40│
├─┼────┼────────┤
│6 │ 辛○○ │            8/40│
└─┴────┴────────┘
附表三：
┌─┬────┬────────┐
│項│所有權人│應有部分持分比例│
├─┼────┼────────┤
│1 │ 乙○○ │           8/410│
├─┼────┼────────┤
│2 │ 丁○○ │          72/410│
├─┼────┼────────┤
│3 │ 甲○○ │         330/410│
└─┴────┴────────┘


司法院資訊處製作；財團法人民間司法改革基金會備份。
